臺灣臺北地方法院刑事判決　　　　　　　94年度訴字第1247號
公　訴　人　臺灣臺北地方法院檢察署檢察官
被　　　告　己○○
選任辯護人　吳仲立律師
被　　　告　甲○○
選任辯護人　盧國勳律師
　　　　　　陳怡文律師
上列被告因偽造文書等案件，經檢察官提起公訴（94年度偵字第
7070號）及追加起訴（95年度調偵續字第3號），本院判決如下
：
    主      文
己○○連續行使偽造私文書，足以生損害於他人，處有期徒刑拾
月，減為有期徒刑伍月，如易科罰金，以銀元參佰元即新臺幣玖
佰元折算壹日。如附表所示偽造之署押、印文及印章均沒收。
甲○○被訴偽造文書部分無罪；被訴背信、侵占、詐欺部分均公
訴不受理。
    事      實
一、己○○與庚○○為兄妹關係，二人為基隆市○○區○○段2
    、3、4、5、6、7、8、9、11、12地號及同區○○段130、13
    8地號等多筆地號土地之所有權人，權利範圍各為2分之1，
    僅因庚○○不具自耕農身分，故將上開土地分別登記在己○○及第三人簡金龍名下；己○○與庚○○並曾於民國89年3
    月2日簽立協議書，確認雙方權利範圍各為2分之1，並約定
    嗣後己○○就土地之處分、移轉等事宜，均應事先經過庚○○同意始得為之。90年間起，己○○有意將前揭二人共有之
    土地出售變現，獲庚○○同意後，即開始處理部分土地出售
    事宜，嗣並於90年7月31日與財團法人中華民國佛教慈濟慈
    善事業基金會（下稱慈濟基金會）簽訂不動產買賣契約，將
    與庚○○共有之基隆市○○區○○段4、9地號與同區○○段
    138號共3筆土地，以每坪新臺幣（下同）3萬元之價格售予
    慈濟基金會（面積共8131.65平方公尺，約2459.82坪，總價
    73,794,600元）；復於91年4月27日與慈濟基金會簽訂不動
    產買賣契約，將與庚○○共有之基隆市○○區○○段2、3、
    5、6、7、8、11、12地號及同區○○段130地號共9筆土地，
    以每坪3萬元之價格售予慈濟基金會（面積共15632.91平方
    公尺，約4728.955坪，總價141,868,650元），己○○並出
    具委託書，指定慈濟基金會應將全部9筆土地之買賣價款逕
    匯至由己○○所使用，其配偶甲○○在彰化商業銀行復興分
    行開立之00000000000000號活期儲蓄帳戶。慈濟基金會並已
    將全部買賣價款支付己○○完畢。依前開己○○與庚○○間
    協議書之本旨及誠信原則，己○○於處理土地出售事務時，
    應將土地實際出售價格告知庚○○，所得價款亦應各半分配
    ，不得有所隱瞞，竟意圖為自己不法之利益，欲將所得價金
    低報，對庚○○隱瞞土地出售事實及實際價格，基於偽造私
    文書之概括犯意，未經陳淑敏同意，先於90年6月間委請不
    知情之某刻印業者刻製「陳淑敏」之印章1枚後，在其臺北
    市○○區○○街26-2號12樓之1辦公室內，冒用陳淑敏之名
    義偽造不實之90年9月4日不動產買賣契約書，虛偽記載陳淑
    敏以總價36,900,000元之價格（相當於每坪15,000元）向己○○購買基隆市○○區○○段4、9地號與同區○○段138號
    共3筆土地等不實內容，並在買賣契約書上偽造「陳淑敏」
    之簽名1枚、印文2枚，而偽造該私文書，足以生損害於陳淑
    敏；復於91年4月間，在上開辦公室內，捏造「陳瑞聰」（
    實無其人）之名，偽造不實之92年1月27日不動產買賣契約
    書，虛偽記載陳瑞聰以總價70,930,000元之價格（相當於每
    坪15,000元）向己○○購買基隆市○○區○○段2、3、5 、
    6、7、8、11、12地號及同區○○段130地號共9筆土地等不
    實內容，在該買賣契約書上偽造「陳瑞聰」簽名1枚，並使
    用由不知情刻印業者刻製之「陳瑞聰」印章蓋用印文3枚於
    其上，而偽造該私文書，足對文書之信用性產生損害，其違
    背任務之行為，亦致生損害於庚○○之財產利益（己○○所
    犯屬告訴乃論罪之親屬間背信罪部分，已逾告訴期間）。其
    後己○○為配合前揭陳瑞聰名義偽造買賣契約書之記載，又
    於91年11月1日前往彰化銀行復興分行，自上開甲○○帳戶
    轉帳提領1300萬元後，偽以陳瑞聰為匯款人，以陳瑞聰名義
    填寫彰化銀行匯款申請書（於其上偽造「陳瑞聰」簽名1 枚
    ），將該1300萬元匯至己○○誠泰商業銀行（現改制為臺灣
    新光商業銀行）林森北路分行000000000000號帳戶，足對文
    書之信用性造成損害。嗣庚○○經管道得知土地已經己○○
    售出之消息後，乃於92年12月間自國外返臺，並向慈濟基金
    會相關人員查詢，繼而質問己○○價金分配之事，己○○竟
    於同年12月8日，在前揭農安街辦公室內，提出前開偽造之2
    份不動產買賣契約書供庚○○觀看，並影印交付該等私文書
    而行使，足以生損害於陳淑敏、陳瑞聰及庚○○。
二、案經庚○○訴由臺灣臺北地方法院檢察署檢察官偵查起訴。
    理      由
壹、被告己○○部分：
一、有罪（被訴偽造文書）部分：
  (一)訊據被告己○○對：於90年6月間，委請不知情之某刻印
    業者刻製「陳淑敏」之印章1枚後，在其臺北市○○區○○
    街26-2號12樓之1辦公室內，使用陳淑敏之名義製作90年9月
    4日不動產買賣契約書，記載陳淑敏以總價36,900,000元之
    價格向己○○購買基隆市○○區○○段4、9地號與同區○○
    段138號共3筆土地等不實內容；復於91年4月間，在上開
    辦公室內，使用捏造之人「陳瑞聰」名義，製作92年1月27
    日不動產買賣契約書，記載陳瑞聰以總價70,930,000元之價
    格向己○○購買基隆市○○區○○段2、3、5、6、7、8、11
    、12地號及同區○○段130地號共9筆土地等不實內容；其
    後為配合前揭陳瑞聰名義不實買賣契約書之記載，又於91年
    11月1日前往彰化銀行復興分行，自上開甲○○帳戶轉帳提
    領1300萬元後，以陳瑞聰名義為匯款人，填寫彰化銀行匯款
    申請書，將該1300萬元匯至己○○誠泰商業銀行（現改制為
    臺灣新光商業銀行）林森北路分行000000000000號帳戶等情
    ，坦承在卷，核與證人即告訴人庚○○指證情節相符，並有
    前揭不實之90年9月4日不動產買賣契約書、不實之92年1月
    27日不動產買賣契約書、彰化商業銀行復興分行96年6月23
    日彰復興字第0961430號函檢附之支出傳票、匯款申請書在
    卷可稽（見93年度他字第8835號卷第24、25、29、30頁、本
    院卷(三)第102至104頁）。而被告偽造完成上開不實之不動產
    買賣契約書後，曾於92年12月8日在其農安街辦公室內，出
    示予告訴人觀看，並影印交付告訴人持有，而行使該等偽造
    私文書等情，亦據被告己○○供承在卷（見本院卷(二)第168
    頁反面、卷(三)第6頁），核與證人庚○○、戊○○於本院證
    述情節相符（見本院卷(三)第3頁反面、第7頁反面、第11頁）
    。上開事實均堪認定無訛。
  (二)被告己○○雖辯稱係於陳淑敏之夫侯國利生前，徵得侯國利
    同意後，依侯國利所提供之陳淑敏身分證號碼製作買賣契約
    書云云，惟此據證人丁○○○於本院否認在卷，證稱：我未
    曾將身分證或身分證號碼提供給己○○，我先生侯國利未曾
    告知我要將身分資料提供給己○○，他生前並未擅自用我的
    身分證基本資料去填寫文件，只有在銀行辦理相關事務時才
    會填寫我的身分資料，我未曾授權侯國利買基隆土地，他生
    前也未告知我有買基隆土地之事，我與被告己○○間沒有買
    賣，我根本不知道這些事情等語明確（見本院卷(二)第178至
    180頁），是被告己○○辯稱其使用陳淑敏名義製作買賣契
    約係徵得侯國利同意、並無偽造文書犯意云云，已不足採；
    況侯國利與陳淑敏雖為夫妻，然仍屬獨立之法律主體，陳淑
    敏既無授權事實，侯國利自無同意他人使用其配偶名義製作
    不實文書之權利，己○○所辯，不足解免其罪責。至於被告
    己○○辯護意旨雖以：己○○所製作之買賣契約書內容及標
    的均係真正，僅於買方一欄虛列他人姓名，此舉僅在避免媒
    體炒作，被告己○○自始至終未行使或公諸於世，其上更記
    載買受人之價金均已付清，實質上對買方不足以造成損害，
    難認有何足生損害於公眾或他人情事，況被告己○○偽造之
    名義人為陳淑敏及陳瑞聰，並非告訴人，對告訴人權利不生
    影響，至陳瑞聰實際上根本無此人，亦不可能對其造成損害
    等情抗辯。惟按刑法處罰行使偽造私文書罪之主旨，重在保
    護文書公共之信用，非僅保護制作名義人之利益，故所偽造
    之文書，如足以生損害於公眾或他人，其罪即應成立，不問
    實際上有無制作名義人其人，縱令制作文書名義人係屬架空
    虛造，或該偽造文書所載名義制作人實無其人，而社會上一
    般人仍有誤信其為真正文書之危險者，仍無妨於本罪之成立
    （最高法院31年上字第105號、54年臺上字第1404號判例參
    見），而所謂足以生損害於公眾或他人，以有損害之虞為已
    足，不以實際發生損害為必要（同院43年臺上字第387號、
    47年臺上字第193號判例參照）；亦即該罪處罰之主旨，在
    於保護文書之實質的真正，雖尚以足生損害於公眾或他人為
    要件之一，亦衹以有損害之虞為已足，有無實受損害，在所
    不問，且此所謂損害，亦不以經濟價值為限（同院51年臺上
    字第1111號判例可資參考）。查被告己○○於不動產買賣契
    約書上分將陳淑敏、陳瑞聰虛偽記載為買受人，並偽造渠等
    簽名及印文，使之成為形式上完整之不動產買賣契約書，嗣
    後更曾提出供告訴人觀看並使其持有影本，依該買賣契約書
    表徵之文書意義以觀，客觀上顯然足以使庚○○或其他第三
    人誤認或誤信陳淑敏係於90年9月4日向被告己○○買受契約
    所載3筆土地，陳瑞聰則於92年1月27日向被告己○○買受契
    約所示9筆土地等事實，陳淑敏及陳瑞聰因而擔負及享有支
    付價款、受領給付等民事法上買受人之義務及權利，其等雖
    為債權人，然亦為債務人，對於陳淑敏、陳瑞聰之權益，自
    有產生損害之虞；另被告己○○偽以陳瑞聰之名義填寫匯款
    申請書，而匯款1300萬元至己○○之帳戶內，自形式上以觀
    ，「陳瑞聰」已與銀行業者及己○○間產生一定法律關係，
    對一般人仍足以產生誤信為真之危險，自有足生損害之虞；
    而告訴人庚○○為土地共有人，享有土地出售價款之一半權
    利，被告己○○偽造出售價格僅為真正價格一半之買賣契約
    書，對於庚○○仍足生一定損害，而與偽造文書罪「足以生
    損害於公眾或他人」之要件相符，即令其中一份不動產買賣
    契約書上買受名義人「陳瑞聰」為被告己○○捏造或根本無
    其人，或陳淑敏、陳瑞聰並未因此受有實際損害，仍足以成
    立行使偽造私文書罪，辯護意旨上開所辯，尚有誤會。
  (三)被告己○○雖辯稱係為避免媒體炒作新聞，且欲避免土地處
    理過程中登記名義人簡金龍藉機獅子大開口，及避免抵押權
    人與其他查封債權人查知伊有資金，始製作一半價格之買賣
    契約書備用，並無欺瞞告訴人之意云云。然查，證人即慈濟
    基金會副總執行長丙○○於本院證稱：我有依照基金會流程
    ，參與本件購地事宜之內部會議，基金會找地及購地過程均
    光明磊落，並未刻意避免媒體知悉，我們目的是要蓋聯絡處
    共修，也不可能隱藏，就我瞭解基金會並未有意在購地過程
    中隱藏實際購地價格，也不知有其他份契約書的事情等語（
    見本院卷(二)第170至171頁），證人即慈濟基金會總務處主任
    辛○○亦證稱：本件購地資料是基隆當區委員轉過來的，在
    購地過程中我們沒有避免外界知悉或媒體報導而刻意隱藏購
    地案件或交易價格的情形，但也不會主動去公開交易價格，
    我始終不知道有另外2份單價每坪15,000元的買賣契約書等
    語（見本院卷(二)第171至173頁），足見購買土地之買方慈濟
    基金會，並無刻意隱瞞交易事實或有意避免媒體詢問炒作之
    顧慮；況被告先後2次與慈濟基金會簽訂買賣契約書時，卷
    附「壹週刊」雜誌（外放）尚未出刊，被告己○○復未提出
    任何相關報章雜誌報導以佐證其言，其辯稱欲避免媒體炒作
    云云，已不足採信。又被告己○○於90年7月31日與91年4月
    27日將土地出售後，始終未告知庚○○土地已出售事實，迄
    庚○○92年12月返臺質問時，方坦承土地已經出售，並出示
    真、假之買賣契約書予庚○○觀看，業據證人庚○○證述在
    卷（見本院卷(二)第162至168頁、卷(三)第3至5頁），證人戊○○雖證稱：土地賣掉時我有打電話到美國給庚○○，說土地
    賣掉可以分到錢，我是說每坪3萬元，可是對外講每坪15,00
    0元，怕簡金龍及外面的人知道很難處理云云（見本院卷(三)
    第6至7頁），然進一步質以撥打電話之確切時間及當時告知
    應付予庚○○之金額為何，竟均含混答稱：不記得云云（見
    同卷第9頁反面、第10頁），況其所證更與證人辛○○證稱
    ：庚○○到花蓮精舍來，情緒很激動，說己○○與她共有土
    地，賣土地後沒有告訴她，也沒有給錢，庚○○有問我們交
    易的價格，但我們的資料並未顯示她與本件有何關係，所以
    我沒有告訴她，就當時她跟我講話的語氣，她應該已經知道
    土地是賣給慈濟，但就價格部分，應該是還不知道價格等語
    （見本院卷(二)第173至174頁），有所不符。而證人戊○○自
    承為被告己○○處理事務工作10餘年，於己○○出售土地過
    程中更有所知悉，甚而協助處理之事實（見本院卷(三)第6頁
    反面、第9頁反面），顯見其與己○○關係匪淺，甚至亦可
    能有參與己○○售地及偽造買賣契約書之過程，所言應非屬
    實，因認應以與本件被告及告訴人均無利害關係之證人辛○○所證，較為可信。是縱被告己○○意在避免土地登記名義
    人簡金龍藉機對其敲詐勒索，或欲避免資金遭債權人查扣執
    行有所損失，而製作另份單價較低之買賣契約以備不時之需
    ，則依常理，亦應事先委請享有土地一半權益之告訴人對外
    虛應配合，或應事先告知；詎被告己○○於出賣土地、款項
    落袋後1、2年之時間，始終未告知庚○○土地已經出售，而
    有所隱瞞，遲至庚○○92年12月返國質問時，方提出偽造之
    買賣契約書，其欺瞞告訴人之意，甚為明顯。又被告己○○
    除製作之不實之陳淑敏、陳瑞聰名義買賣契約書外，另又製
    作表明自陳瑞聰處收受土地出售價款之收據3紙（日期各為
    91年4月9日、同年7月10日、同年10月31日，該等收據係以
    己○○名義出具，尚不構成偽造文書犯罪），甚而配合最後
    1紙收據記載內容，於91年11月1日前往彰化銀行復興分行，
    自上開甲○○帳戶轉帳提領1300萬元後，偽以陳瑞聰為匯款
    人，將該1300萬元匯至己○○誠泰商業銀行林森北路分行00
    0000000000號帳戶，有收據3紙、彰化商業銀行復興分行函
    檢附之支出傳票、匯款申請書、臺灣新光商業銀行林森北路
    分行函暨附件資料等在卷可按（見93年度他字第8835號卷第
    26至28頁、本院卷(三)第102至104頁、第145至153頁），此亦
    據被告己○○坦承在卷，己○○嗣於庚○○發覺質問時，更
    將顯示曾於91年11月1日電匯1300萬元予陳瑞聰之誠泰商業
    銀行存摺內頁1紙交予庚○○，作為資金流向證明，有告訴
    人所提出之存摺內頁1紙附卷可考（見本院卷(三)第99頁），
    被告己○○對上情亦不否認。若被告己○○意在避免資金遭
    他人覬覦，其將所製作之不實買賣契約對外出示即可，何需
    製作表明自陳瑞聰處收受土地出售價款之收據及陳瑞聰名義
    之匯款申請書，又何需將自己故意製作之存摺匯款紀錄交付
    庚○○，顯見被告己○○之目的係在隱匿實際交易價格，應
    堪認定其具有侵占或背信之犯意（惟該等犯罪提起告訴時均
    已逾法定告訴期間，理由詳後述），而足資為本件量刑時參
    酌之事由。被告己○○辯稱製作不實買賣契約之目的，並非
    隱瞞欺騙告訴人云云，並非可採。
  (四)依上，被告己○○行使偽造私文書部分，事證明確，其犯行
    堪以認定。
  (五)論罪科刑之法律適用：
    1.查被告己○○行為後，94年2月2日修正公布之中華民國刑
      法，已於95年7月1日施行，關於刑法變更後之新舊法律適
      用問題，均應依修正後刑法第2條第1項：「行為後法律有
      變更者，適用行為時之法律。但行為後之法律有利於行為
      人者，適用最有利於行為人之法律」之規定，依「從舊從
      輕」原則決定。修正前刑法第56條連續犯之規定，於修正
      後業已刪除，本件被告前後偽造2份不實之買賣契約書，
      及偽造陳瑞聰名義之匯款申請書，其時間緊接，方法相同
      ，觸犯構成要件之罪名，依舊法應依連續犯之規定論以行
      使偽造私文書一罪並加重其刑，如依新法均應分論併罰而
      顯較不利於被告，本件自應適用修正刪除前之刑法第56條
      連續犯規定論處。至於易科罰金部分，修正前刑法第41條
      第1項前段係規定：「犯最重本刑為5年以下有期徒刑以下
      之刑之罪，而受6個月以下有期徒刑或拘役之宣告，因身
      體、教育、職業、家庭之關係或其他正當事由，執行顯有
      困難者，得以1元以上3元以下折算1日，易科罰金」，而
      斯時易科罰金之折算標準，依修正前罰金罰鍰提高標準條
      例第2條（該條規定現已刪除）規定，係就其原定數額提
      高為100倍折算1日，並依現行法規所定貨幣單位折算新臺
      幣條例第2條折算為新臺幣，則適用舊法之結果，易科罰
      金之折算標準應以銀元100元至300元即新臺幣300元至900
      元折算1日；惟修正後刑法第41條第1項前段則規定：「犯
      最重本刑為5年以下有期徒刑以下之刑之罪，而受6個月以
      下有期徒刑或拘役之宣告者，得以新臺幣1,000元、2,000
      元或3,000元折算1日，易科罰金」，而將有期徒刑或拘役
      易科罰金之標準提高。經比較新舊法之結果，認適用新法
      關於易科罰金之規定，對被告己○○並非較為有利，應依
      刑法第2條第1項前段，適用前開修正前易科罰金相關規定
      ，諭知易科罰金之折算標準。
    2.核被告己○○所為，係犯刑法第216條、第210條之行使偽
      造私文書罪。被告己○○囑咐利用不知情之刻印業者偽刻
      「陳淑敏」、「陳瑞聰」之印章後，蓋印於不動產買賣契
      約書上，以利其完成偽造文書行為，為間接正犯。被告己○○偽造印章及偽造印文屬於偽造私文書之階段及部分行
      為，而偽造私文書之低度行為，復為嗣後行使之高度行為
      所吸收，均不另論罪。被告己○○先後多次行使偽造私文
      書犯行，其時間緊接、方法相同，觸犯構成要件相同之罪
      名，顯係基於概括犯意而為，應依修正前刑法第56條連續
      犯之規定論以一罪，並加重其刑至2分之1。爰審酌被告己○○與告訴人係兄妹關係，被告己○○就雙方共有土地之
      出售及價款分配事宜，本應依誠信原則行事，竟意圖隱瞞
      出售事實及實際交易價格，欲將成交價格以高報低，而偽
      造不實之買賣契約書及匯款申請書，並配合製作相關匯款
      紀錄以取信告訴人，其犯罪動機、手段均屬可議，犯後雖
      坦承以他人名義製作買賣契約及匯款申請書，惟否認成立
      偽造文書犯罪等一切情狀，量處有期徒刑10月。又被告己○○犯罪時間係在96年4月24日前，所犯合於中華民國96
      年罪犯減刑條例之減刑要件，爰依該條例第2條第1項第3
      款規定，減其刑期2分之1為有期徒刑5月，並依該條例第9
      條規定諭知易科罰金之折算標準。
    3.附表編號(二)、(四)所示偽造之陳淑敏、陳瑞聰印章，雖未扣
      案，惟無證據證明已經滅失，不問屬於犯人與否，均應與
      編號(一)、(三)、(五)所示偽造之陳淑敏、陳瑞聰印文及簽名，
      依刑法第219條規定宣告沒收。
二、不另為不受理之諭知（被訴背信、侵占及詐欺）部分：
  (一)公訴意旨另以：被告己○○意圖為自己不法之利益，欲將所
    得價金以高報低，連續冒用陳淑敏及捏造陳瑞聰名義偽造上
    開不動產買賣契約書，並提出於告訴人庚○○而行使，而為
    違背任務之行為，因認被告涉犯刑法第342條之背信罪嫌（
    公訴人於本院96年4月26日審理時，另補充被告己○○及甲○○涉犯侵占及詐欺罪名，見本院卷(二)第161頁反面至162頁
    ）。
  (二)按告訴乃論之罪，其告訴應自得為告訴之人知悉犯人之時起
    ，於六個月內為之；告訴乃論之罪，其告訴已逾告訴期間者
    ，應諭知不受理之判決，刑事訴訟法第237條第1項、第303
    條第3款分別定有明文。次按於直系血親、配偶或同財共居
    親屬之間，犯刑法分則竊盜罪章之罪者，須告訴乃論，刑法
    第324條第2項規定甚明；該項親屬間犯罪須經告訴乃論之規
    定，依刑法第338條、第343條規定，於刑法第335條侵占罪
    、第339條詐欺罪及第342條背信罪，均有所準用。
  (三)本件公訴人係以被告己○○與告訴人於89年3月2日簽立協議
    書，約定由己○○處理土地移轉等事務，己○○因此受庚○○之委任處理事務，詎己○○意圖為自己不法之利益，欲將
    所得價金以高報低，而連續偽造陳淑敏及陳瑞聰名義之不動
    產買賣契約書，並於92年12月間將該偽造買賣契約書提出於
    庚○○而行使，而為違背任務之背信行為（見起訴書），因
    認被告己○○涉犯刑法第342條之背信罪；另當庭補充被告
    所犯罪名包括刑法侵占罪及詐欺罪。查被告己○○與告訴人
    庚○○係兄妹關係，而為直系血親，依前開說明，公訴人所
    指被告己○○涉犯之背信、侵占、詐欺等罪，須經告訴乃論
    ，且其告訴應於知悉犯人之時起於6個月內為之。經查：
    1.公訴意旨認被告係於90年6月間及91年4月間，偽造售價僅
      為實際售出總價2分之1之不動產買賣契約書，並於92年12
      月間將該不實買賣契約書提出於庚○○而行使，則被告己○○犯罪時間應在92年12月間之前，然告訴人係93年11月
      25日始具狀向臺灣臺北地方法院檢察署（下稱臺北地檢署
      ）提出本件告訴，有其刑事告訴狀上臺北地檢署收文章戳
      可稽（見93年度他字第8835號卷第1頁），顯已逾越6個月
      之告訴期間。
    2.公訴人雖主張被告己○○對告訴人佯稱為免本件買賣價金
      遭其債權人查封，遂存放於被告甲○○之帳戶內，若告訴
      人欲取回2分之1價款，需簽立書面協議，且經被告甲○○
      認同後，方能取回，告訴人於己○○催促及慫恿下，乃於
      己○○92年12月8日、12月19日、12月24日擬定之協議書
      上簽名，被告己○○並陸續支付告訴人所應得之買賣價金
      中2分之1之利息予告訴人，並匯入告訴人之女陳孟如於中
      國信託商業銀行中崙分行帳戶及告訴人與陳孟如於Washin
      gton Mutual Bank之共同帳戶內，然己○○自93年9月後
      即未繼續匯款，告訴人見狀多次打電話催討利息及應得價
      金，均徒勞無功，始於93年10月1日返臺找被告己○○理
      論，因無法取得價金，至此方知被告己○○擬侵吞所有款
      項，故於93年10月間委任律師，於同年11月25日提出告訴
      （見本院卷(二)第47頁檢察官補充理由書），而主張本件告
      訴之提起仍在法定期間內。
    (1)然查，上開補充理由書之主張已與起訴書原認定之事實有
      所不合，且依告訴人庚○○各次訊問時所言，即：於調
      查局受訊時指稱：己○○係於90年7月31日及91年4月27日
      與慈濟完成買賣契約，我於92年12月獲悉實情後去質問他
      時，他再提供該二份與陳淑敏、陳瑞聰簽訂的假契約予我
      看等語（見94年度偵字第7070號卷第8頁）；於偵訊時
      ，對於己○○辯稱曾於92年12月24日簽立協議書而未否認
      本件債務等情，亦稱：我陸續有簽過三份協議書，內容都
      不太一樣，當初是被告他說這樣的話他太太才會把錢還給
      我，最後的協議書是針對借款、土地價款一併商談（見同
      卷第63頁），或稱：發現土地出售後即去找己○○協調、
      追討，所以簽了92年12月19日、12月24日協議書等語（見
      94 年度偵續字第386號卷第11至112頁）；嗣於本院審
      理時亦證稱：我是在92年11月底在美國與朋友聊天，事後
      並詢問己○○時，才知道土地交易售出的事情，我為此事
      回到臺灣，己○○交給我一份假的契約書，告訴我每坪售
      價15,000元，後來我去花蓮慈濟精舍問辛○○，辛○○告
      訴我每坪是3萬元，而且已經交易完成等語（見本院卷(三)
      第3頁反面），均一再指證係92年12月間發覺被告於出售
      土地後，未支付一半款項，且欲隱匿實際交易價格，核與
      被告辯稱事發後有與庚○○簽訂協議書，就土地出售價款
      給付事宜達成協議等情相符，亦與雙方92年12月19日協議
      書載稱：「己○○同意用印提供萬里鄉麻斯廩... 土地過
      戶給庚○○... 連同前已提供過戶之萬里鄉圓潭子... 土
      地抵清所有對庚○○的債務（含外匯操作資金及收取其基
      隆市安樂區○○○○○段土地出售價金不足額），至此庚○○與己○○已無債權債務關係」等語（見94年度偵字第
      7070號卷第112頁），及雙方92年12月24日所簽訂之2份協
      議書載稱：「己○○同意用印提供萬里鄉... 土地過戶給
      庚○○... 抵清所有對庚○○的債務（含操作外匯資金等
      及收清基隆市安樂區○○○○○段土地出售價款）。至此
      庚○○與己○○之間已無債權債務關係」（見94年度偵字
      第7070號卷第114頁）、「己○○同意向他人借款... 予
      庚○○，連同... 土地抵清所有對庚○○的債務（含操作
      外匯資金等，及收清基隆市安樂區○○○○○段土地出售
      價款）。至此庚○○與己○○之間已無債權債務關係）」
      等字樣（見本院卷(二)第186頁），互核相符。足見告訴人
      庚○○於92年12月間，或至遲於同月12月19日、12月24日
      與被告己○○簽訂各該協議書時，即已知悉己○○於90年
      7月及91年4月出售土地予慈濟基金會後，未按雙方89年3
      月2日協議書或雙方約定本旨，分配給付一半出售土地價
      款，即公訴人所指之侵占、背信等事實，始於92年12月19
      日、12月24日先後與被告己○○簽訂數份協議書，約定己○○應以出售其他土地等方式抵付價款。查侵占罪及背信
      罪均屬即成犯，依公訴及告訴意旨，被告己○○所犯背信
      及侵占犯行，應於其違背任務之背信行為或變異持有為所
      有之侵占行為發生時，即告完成，縱於遭人察覺之事後進
      行彌補，或有與被害人和解之舉，亦無礙於其已成立之犯
      行。告訴人於92年12月察覺土地出售價款遭被己○○侵吞
      時，應已知悉被告己○○之背信或侵占犯罪行為及犯罪之
      人，則告訴期間應自斯時開始起算，縱被告己○○於協議
      後又未依照協議書內容履行，或自93年9月後即未繼續依
      協議匯款支付利息，亦僅屬事後履行與否之問題，自不能
      謂其知悉犯罪事實在後，或主張告訴期間應自嗣後起算，
      從而，本件告訴乃論之罪，告訴人提起告訴時應已逾告訴
      期間甚明。公訴意旨指稱告訴人係於被告未再支付利息後
      之93年10月間始確知被告己○○之背信、侵占犯行，尚非
      可採。被告己○○辯稱本件侵占、背信罪均已逾告訴期間
      ，應屬有據。
    (2)至於公訴人雖當庭補充犯罪事實，認被告己○○意圖為自
      己不法所有，於92年12月間庚○○返國時，以假契約詐欺
      庚○○，使庚○○陷於錯誤，誤認土地總價僅一億餘元，
      其後一再安撫告訴人，俟告訴人於93年10月1日再次返臺
      找被告己○○理論，始確知真正土地之價款而受騙上當，
      而指被告涉犯詐欺得利罪嫌等語（見本院卷(二)第161頁反
      面）。然查，告訴人庚○○於92年12月間，即已知悉真正
      土地出售價款為每坪3萬元之事實，已據證人庚○○於本
      院證述在卷，公訴人認庚○○係於93年10月再度返臺時始
      知真正土地價款云云，尚有未合。是被告己○○最初縱有
      將售價以低報高、詐欺告訴人庚○○之行為，其犯罪時間
      亦應在92年12月以前，告訴人亦於92年12月間即已知悉其
      詐欺犯行，然該詐欺犯行同逾6個月之告訴期間，其理由
      同前所述，爰予敘明。
  (四)綜上，本件公訴人所指被告己○○所犯之背信、侵占、詐欺
    等告訴乃論之罪，告訴人提起告訴時，已逾6個月之法定告
    訴期間，依刑事訴訟法第303條第3款規定，本應為不受理之
    判決；然依公訴意旨，此部分若成立犯罪，與前揭經論罪科
    刑之行使偽造私文書犯行間，具有想像競合犯之裁判上一罪
    關係，爰不另為不受理之諭知。
貳、被告甲○○部分：
一、檢察官追加起訴意旨略以：己○○與庚○○為兄妹，先前共
    同取得基隆市○○區○○段2號等10筆土地及同區○○段130
    號等2筆土地，嗣於89年3月2日簽訂協議書約定由己○○處
    理土地移轉等事務，己○○因此受庚○○之委任處理事務，
    甲○○與己○○為謀取土地利益，先推由甲○○利用其在慈
    濟基金會擔任志工之機會，鼓吹慈濟基金會購買前開土地，
    再推由己○○繼續辦理土地買賣事宜，並共同於90年7月31
    日及91年4月27日完成交易，約定將全部買賣價金匯入甲○○設於彰化銀行復興分行帳戶（帳號：00000000000000號）
    內，依前開協議書之本旨及誠信原則，己○○與甲○○夫妻
    2人，應將處理上述土地之過程及結果忠實向庚○○報告，
    且出售土地所得之利益亦應各半，惟渠2人竟共同意圖為自
    己不法之利益，將所得價金以高報低，而連續於90年6月間
    及91年4月間，推由己○○在其臺北市○○街辦公室內，冒
    用陳淑敏及捏造陳瑞聰之名義偽造不動產買賣契約書，並偽
    造陳淑敏及陳瑞聰之署名（各1枚）、印文（陳淑敏2枚、陳
    瑞聰3枚），並於92年12月間將上開2份偽造之契約提出於庚○○以行使，足以生損害於陳淑敏、陳瑞聰及庚○○之利益
    ，而所有款項即匯入甲○○之帳戶後侵占入己，而為違背任
    務之行為，嗣庚○○於92年12月間向慈濟功德會花蓮精舍詢
    問，取得真正之土地買賣契約書後始悉上情，因認被告甲○○涉犯刑法第342條背信罪、同法第216條、第210條之行使
    偽造私文書罪嫌；公訴人於本院96年4月26日審理時，另補
    充被告甲○○涉犯侵占及詐欺罪名，見本院卷(二)第161頁反
    面至162頁）。
二、公訴人認被告甲○○涉犯上開犯罪，無非係以被告己○○與
    甲○○之供述、證人庚○○、丙○○、辛○○之證述，及卷
    附協議書、慈濟基金會不動產買賣契約書、委託書、陳淑敏
    與陳瑞聰名義之不動產買賣契約書等，為其論據。訊據被告
    甲○○堅決否認犯罪，辯稱：伊並未處理被告己○○與慈濟
    基金會間土地交易事宜，亦不知己○○與庚○○間有何財務
    糾紛，更不知己○○有以陳淑敏、陳瑞聰名義製作買賣契約
    書情事，伊僅將帳戶借給己○○作為通常使用，事前並不知
    慈濟基金會將土地價款匯入之事，況伊與告訴人屬二親等之
    姻親，檢察官所指之背信、侵占及詐欺等罪，均需於6個月
    內提出告訴始為適法，告訴人早於92年12月即已知悉所謂犯
    罪事實，竟遲至93年11月25日方具狀提出告訴，其告訴並非
    合法，應為不受理之判決等語。
三、經查：
  (一)行使偽造文書部分：
    1.按犯罪事實應依證據認定之，無證據不得認定犯罪事實；
      不能證明被告犯罪者，應諭知無罪之判決，刑事訴訟法第
      154條第2項、第301條第1項分別定有明文。而認定犯罪事
      實所憑之證據，雖不以直接證據為限，間接證據亦包括在
      內；然而無論直接或間接證據，其為訴訟上之證明，須於
      通常一般之人均不致有所懷疑，而得確信其為真實之程度
      者，始得據為有罪之認定，倘其證明尚未達到此一程度，
      而有合理之懷疑存在時，即應為有利於被告之認定，更不
      必有何有利之證據，最高法院30年上字第816號、76年臺
      上字第4986號判例意旨可資參考。
    2.經查，本件售出予慈濟基金會之12筆土地，原係被告己○○與告訴人庚○○共有，僅登記於己○○與第三人簡金龍
      名下，業據己○○、庚○○二人供陳在卷，並有基隆市安
      樂地政事務所95年2月1日基安地所一字第0950001424號函
      檢附之異動索引資料在卷可稽（見本院卷(一)第81至95頁）
      ，被告甲○○就上開土地並無任何權利。而本件第1次售
      予慈濟基金會3筆土地之價款，係由慈濟基金會簽發交付
      指定己○○為受款人之支票予己○○，或以匯款至己○○
      彰化商業銀行花蓮分行帳戶之方式支付；迄第2次出售9筆
      土地之價款，方由慈濟基金會依照己○○出具之委託書，
      匯至己○○指定之彰化商業銀行復興分行甲○○00000000
      000000號帳戶，業據被告己○○陳明在卷，核與證人辛○○證述內容相符（見本院卷(二)第174頁反面），並有慈濟
      基金會95年2月25日（95）慈證字第950124號函檢附之付
      款明細表、付款憑證、支票、匯款單及委託書等在卷可稽
      （見本院卷(一)第97至109頁），足見第1次出售土地價款之
      收款情形確與被告甲○○無關，公訴意旨認2次買賣價款
      均匯入甲○○上開帳戶，即有未合。
    3.又告訴人於92年12月察覺土地已遭售出、自己未獲分配價
      款而返回臺灣確認時，係被告己○○對其出示真、偽買賣
      契約，嗣告訴人前往花蓮精舍詢問，並於同月間簽立3份
      協議書等過程，亦皆由被告己○○一人為之，被告甲○○
      並未出面，此據證人庚○○、戊○○證述在卷。至於依證
      人丙○○證稱：基隆會所區域的師兄姐反應需要聚會場所
      ，已尋找土地多年，後來是甲○○來找我，說她有地，我
      就請她找基隆區組長乙○○，後來是乙○○或辛○○跟我
      提到，才開始依程序處理（見本院卷(二)第170頁），及證
      人乙○○證稱：基隆地區因為志工很多，需要一個地方當
      地區道場，找了很久，後來有一次在臺北分會遇到甲○○
      ，她就跟我說她在基隆有一塊土地，請我們可以過去看看
      ，當時就由一位師兄開車載我跟甲○○去看地，此後我即
      未做其他處理等語（見同卷第126至127頁），而縱可認被
      告甲○○有出面向慈濟基金會相關人員介紹本件土地，然
      以被告甲○○與被告己○○係夫妻關係，且丙○○、辛○○均證稱甲○○係委員，參與會務較多等情（見同卷第17
      0頁反面、第172頁反面），則被告甲○○出面向慈濟基金
      會人員表達出售本件土地意願，亦合於一般常情，況整件
      購地過程中，賣方部分僅己○○1人出面與買方慈濟基金
      會承辦人員辛○○接洽，亦據證人辛○○證述綦詳（見本
      院卷(二)第172頁），足徵被告甲○○確無參與購地之買賣
      簽約過程，尚難單以甲○○有出面引介土地，即認其對被
      告己○○之偽造文書行為有所參與。
    4.證人庚○○雖證稱：伊事後去找己○○要求支付土地出售
      價款時，己○○表示係依證嚴法師指示，始將售地款項匯
      到甲○○帳戶內，若不簽立協議書即無法向甲○○請款，
      己○○嗣後更告知因甲○○仍不同意協議書內容，始第3
      次簽立協議書等語（見本院卷(二)第163至164頁），然此據
      被告己○○及甲○○否認在卷，且庚○○自承：伊係聽聞
      己○○表示證嚴法師指定匯款帳戶，未向其他人確認此事
      ，亦未曾向甲○○查證上述須簽立協議書否則不同意付款
      之事實等語（見同卷第165、166頁），其此部分證述內容
      ，難認有其他客觀事證可資佐憑。是被告甲○○就本件購
      地簽約過程並未實際參與，迄被告己○○隱匿土地出售事
      實遭告訴人察覺後，亦僅被告己○○一人提出真偽買賣契
      約書、不實之陳瑞聰收據及作為資金流向證明之存摺影本
      ，並多次與告訴人簽立協議書欲協調善後而已，被告甲○○始終未現身或出面，復無其他積極證據證明被告甲○○
      就被告己○○之偽造文書犯行，同具有犯意聯絡而推由己○○下手實施之情，自難僅以被告己○○指定使用甲○○
      之帳戶收受第2次土地買賣價款之事實，遽而推論被告甲○○與被告己○○共同涉犯本件偽造文書罪，被告甲○○
      辯稱並未參與偽造文書犯罪，自非無據。至於被告甲○○
      將其彰化商業銀行復興分行帳戶交予被告己○○使用期間
      ，縱自己尚有使用該帳戶事實，或於慈濟基金會將土地價
      款匯入後有提領、轉匯之舉，亦不能即此推論被告甲○○
      有參與偽造買賣契約之犯行，爰予敘明。
    5.綜上各情，本件依公訴人所提出之證據，尚不足以證明被
      告甲○○確有偽造文書之行為；此外，復查無其他積極證
      據，足資證明被告甲○○確有公訴意旨所指犯行，依法自
      應就其被訴偽造文書部分為無罪判決之諭知。
  (二)背信、侵占及詐欺罪部分：
    1.公訴意旨另以：被告甲○○與被告己○○意圖為自己不法
      之利益，欲將所得價金以高報低，連續冒用陳淑敏及捏造
      陳瑞聰名義偽造上開不動產買賣契約書，並提出於告訴人
      庚○○而行使，而為違背任務之行為，因認被告甲○○涉
      犯刑法第342條之背信罪嫌（公訴人於本院96年4月26日審
      理時，另補充被告甲○○涉犯侵占及詐欺罪名，見本院卷
      (二)第161頁反面至162頁）。
    2.按告訴乃論之罪，其告訴應自得為告訴之人知悉犯人之時
      起，於六個月內為之；告訴乃論之罪，其告訴已逾告訴期
      間者，應諭知不受理之判決，刑事訴訟法第237條第1項、
      第303條第3款分別定有明文。次按三親等內姻親之間，犯
      刑法分則竊盜罪章之罪者，須告訴乃論，刑法第324條第2
      項規定甚明；該項三親等內姻親間犯罪須經告訴乃論之規
      定，依刑法第338條、第343條規定，於刑法第335條侵占
      罪、第339條詐欺罪及第342條背信罪，均有所準用。
    3.經查，被告甲○○與告訴人庚○○係二親等姻親關係，此
      據其二人陳明在卷，本件依公訴意旨及告訴人鄭惠美之指
      訴，被告己○○及甲○○之犯罪時間應在92年12月間之前
      ，且告訴人於斯時即已知悉犯罪事實及犯罪行為人，詎告
      訴人遲至93年11月25日始具狀提出本件告訴，不論被告等
      人所犯究係背信、侵占或詐欺罪，本件告訴之提起顯已逾
      6個月之告訴期間，均經認定如前，揆諸前開法條規定，
      自應就被告甲○○被訴背信、侵占及詐欺罪部分，均諭知
      公訴不受理之判決。
據上論斷，應依刑事訴訟法第299條第1項前段、第301條第1項、
第303條第3款，刑法第2條第1項前段、第210條、第216條、第21
7條、第219條，修正前刑法第56條、第41條第1項前段，罰金罰
鍰提高標準條例第1條前段，修正前罰金罰鍰提高標準條例第2條
，現行法規所定貨幣單位折算新臺幣條例第2條，中華民國96年
罪犯減刑條例第2條第1項第3款、第7條、第9條，判決如主文。
本案經檢察官林達到庭執行職務
中　　華　　民　　國　　96　　年　　10　　月　　18　　日
　                刑事第十一庭  審判長法　官　劉方慈
                                      法　官　江俊彥
                                      法  官  林庚棟
附表：
┌──┬──────────────────────┬──────────┐
│編號│          應  沒  收  之  署  押            │  數            量  │
├──┼──────────────────────┼──────────┤
│ (一) │己○○與陳淑敏間90年9月4日不動產買賣契約書上│簽名壹枚、印文貳枚  │
│    │偽造之「陳淑敏」簽名及印文                  │                    │
├──┼──────────────────────┼──────────┤
│ (二) │偽造之「陳淑敏」印章                        │壹個（未扣案）      │
├──┼──────────────────────┼──────────┤
│ (三) │己○○與陳瑞聰間92年1月27日不動產買賣契約書 │簽名壹枚、印文參枚  │
│    │上偽造之「陳瑞聰」簽名及印文                │                    │
├──┼──────────────────────┼──────────┤
│ (四) │偽造之「陳瑞聰」印章                        │壹個（未扣案）      │
├──┼──────────────────────┼──────────┤
│ (五) │91年11月1日彰化銀行匯款申請書上偽造之「陳瑞 │壹枚                │
│    │聰」簽名                                    │                    │
└──┴──────────────────────┴──────────┘
以上正本證明與原本無異。
如不服本判決，應於判決送達後10日內，向本院提出上訴狀。
　　　　　　　　　　　　　　　　書記官　殷玉芬
中　　華　　民　　國　　96　　年　　10　　月　　22　　日
附錄本案論罪科刑法條全文：
中華民國刑法第210條：
偽造、變造私文書，足以生損害於公眾或他人者，處5年以下有
期徒刑。
中華民國刑法第216條：
行使第210條至第215條之文書者，依偽造、變造文書或登載不實
事項或使登載不實事項之規定處斷。
